臺灣高等法院刑事判決
110年度交上更一字第11號
上  訴  人  
即  被  告  黃仲杏


上列上訴人即被告因公共危險案件，不服臺灣桃園地方法院109
年度交訴字第15號，中華民國109年9月28日第一審判決（起訴案
號：臺灣桃園地方檢察署108年度偵字第25591號），提起上訴，
經本院判決後，由最高法院發回更審，本院判決如下：
    主  文
原判決關於肇事致人傷害逃逸部分撤銷。
黃仲杏駕駛動力交通工具發生交通事故，致人傷害而逃逸，累犯
，處有期徒刑陸月，如易科罰金，以新臺幣壹仟元折算壹日。
    事  實
一、黃仲杏前因酒後駕車致考領之普通小客車駕駛執照遭吊扣，
    於吊扣期間為無駕駛執照，不得駕駛普通小客車，竟仍於民
    國108年5月18日上午10時40分許，欲駕駛停放在桃園市○○區
    ○○路○○○○○號00-0000號自小客車，其本應注意自路邊駛入車
    道時，在起駛前應顯示方向燈，注意前後左右方有無障礙或
    車輛行人，並應讓行進中之車輛優先通行，而依當時情狀，
    並無不能注意之情形，竟疏未注意即貿然駛入車道，適同向
    後方有曾之又騎乘之車號000-000號普通重型機車沿龍東路
    由西往東方向駛至，見狀雖緊急煞車仍閃避不及而撞擊黃仲
    杏所駕駛之上開車輛，致曾之又受有左肘擦挫傷、右膝擦挫
    傷及左肩挫傷等傷害（黃仲杏所涉無照駕車過失傷害部分，
    業經原審論罪科刑，上訴後復經駁回上訴而確定）。詎黃仲
    杏於駕車肇事致人受傷，並經當時駕駛機車行經現場之某女
    機車騎士驅車追上告知其駕車已發生撞人之交通事故，黃仲
    杏經此告知已對其駕車肇事致人受傷一事有所認識，猶基於
    駕駛動力交通工具發生交通事故致人傷害而逃逸之犯意，未
    立即停留現場協助救護受傷倒地之曾之又、維護該處交通、
    提供聯絡方式予曾之又、報警或等候交通警察前來處理，反
    置之不理而逕自駕車駛離現場。嗣警方據報到場處理，經過
    濾行經者所提供之行車紀錄器拍攝影片，而循線查獲上情。
二、案經桃園市政府警察局中壢分局報告臺灣桃園地方檢察署檢
    察官偵查起訴。
    理  由
壹、程序方面
一、本院審理範圍：
　　本件被告黃仲杏所涉公共危險等案件，經臺灣桃園地方法院
    以109年度交訴字第15號（下稱原判決）認被告犯無照駕車
    過失傷害罪及肇事致人傷害逃逸罪，分別處拘役55日、有期
    徒刑1年2月後，被告提起上訴，經本院以109年度交上訴字
    第195號判決（下稱前審判決）撤銷原判決關於肇事逃逸罪
    部分，改判被告犯肇事致人傷害逃逸罪，處有期徒刑7月，
    其他上訴駁回，被告復提起上訴，經最高法院以110年度台
    上字第4176號判決諭知前審判決關於肇事致人傷害逃逸部分
    撤銷，發回本院，其他上訴駁回，亦即回復至被告就原判決
    關於肇事致人傷害逃逸部分提起上訴之狀態。是本院僅就被
    告此部分所提上訴為審理，本案其他（即無照駕車過失傷害
    ）部分已判決確定，並非此次審理範圍，先予敘明。
二、證據能力部分：
    按被告以外之人於審判外之言詞或書面陳述，除法律有規定
    者外，不得作為證據，刑事訴訟法第159條第1項固有明定。
    惟按被告以外之人於審判外之陳述，雖不符同法第159條之1
    至第159條之4之規定，而經當事人於審判程序同意作為證據
    ，法院審酌該言詞陳述或書面陳述作成時之情況，認為適當
    者，亦得為證據；當事人、代理人或辯護人於法院調查證據
    時，知有同法第159條第1項不得為證據之情形，而未於言詞
    辯論終結前聲明異議者，視為有前項之同意，同法第159條
    之5定有明文。查檢察官及被告於本院審理時均未爭執本判
    決以下所引用被告以外之人於審判外陳述之證據能力，本院
    審酌此等陳述作成時之情況，尚無違法、不當或證明力明顯
    過低之情形，爰認有證據能力。又本判決以下所引用之非供
    述證據，並無證據證明係公務員違背法定程序所取得，且檢
    察官及被告均未主張排除其證據能力，依刑事訴訟法第158
    條之4反面解釋，亦認有證據能力。
貳、認定事實所憑證據及理由
一、訊據被告矢口否認有何駕駛動力交通工具發生交通事故，致
    人傷害而逃逸之犯行，辯稱：我沒有與被害人曾之又騎乘的
    機車發生碰撞，我在路邊停車開車出來，我往後看沒有車，
    是被害人沒看到我自己跌倒，我開出來他才到我旁邊，我當
    時有打方向燈，我不知道後面有機車倒地，的確有個女騎士
    過來跟我說我撞到人，但我前面沒有車，也沒有發生車禍，
    所以我就沒下車察看云云。經查：
　㈠被告於駕照吊扣期間，於前揭時、地，駕駛上開小客車在桃
    園市中壢區龍東路之軍營前，於路旁向左駛出車道後駕車離
    去等事實，業據被告於警詢、偵查、原審、前審及本院坦認
    在卷（見偵查卷第9頁、第70頁至第71頁，原審交訴卷第86
    頁至第87頁，前審卷第44頁，本院卷第39頁），並有桃園市
    政府舉發違反道路交通管理事件通知單及公路監理電子閘門
    查詢資料在卷可稽（見偵字卷第53頁、第55頁）。復經原審
    當庭勘驗現場用路人提供之行車紀錄器錄影光碟，內容如下
    ：「⑴影片時間00：08：天氣陰天、地板潮濕，一部白色小
    客車（00-0000號）從外車道出現，車頭已經向左切且未打
    方向燈，往桃園市中壢區龍東路往龍德路方向前進，一重型
    機車（000-000，下同）騎乘在直行道上，於白色小客車左
    車身旁（如圖一、二）。⑵影片時間00：08至00：09：白色
    小客車（註：被告駕駛）向左切且未打方向燈，然後往龍德
    路方向行駛，於白色小客車左車尾處重型機車騎士（註：被
    害人騎乘）倒地（如圖五），此時內車道並無車輛行駛經過
    。」有原審109年6月3日勘驗筆錄暨照片截圖在卷可參（見
    原審交訴字卷第60頁至第61頁、第65頁至第66頁），核與證
    人即被害人於警詢及偵查所為之證述（見偵字卷第19頁至第
    20頁、第69頁至第71頁）相符，並有道路交通事故現場圖、
    道路交通事故調查表㈠、㈡、桃園市政府警察局中壢分局龍興
    派出所道路交通事故肇事人自首情形紀錄表及現場、車損與
    行車紀錄器擷取照片、聯新國際醫院診斷證明書等附卷可佐
    （見偵字卷第21頁、第23頁至第29頁、第37頁至第39頁、第
    41頁至第49頁），足認案發當時被告無照駕駛車號00-0000
    號自小客車，未打方向燈，無任何示警動作即從路邊突然駛
    出切入車道，適同向、後方有由被害人騎乘之車號000-000
    號普通重型機車沿龍東路駛至，見狀雖緊急煞車仍閃避不及
    撞擊被告駕駛之自小客車左車尾處，致被害人受有左肘擦挫
    傷、右膝擦挫傷及左肩挫傷等傷害，此部分事實首堪認定。
  ㈡被告雖執前詞置辯，惟：
　⒈本件事故發生之經過，已據證人即被害人於警詢證稱：我當
    時騎乘車號000-000號重機車在桃園市中壢區龍東路往龍德
    路方向直行，行經肇事地點時，我右前方有一部自小客車00
    -0000號突然從右側路邊出來，對方也沒有打方向燈，我當
    時在後方閃避不及就碰撞到對方了等語（見偵字卷第19頁）
    ，核與原審前開勘驗行車紀錄器影片之結果相符，有原審10
    9年6月3日勘驗筆錄暨照片截圖在卷可稽（見原審交訴卷第6
    1頁、第66頁）。可認被告於案發時、地自路邊起駛欲進入
    車道時，確實有未顯示方向燈即貿然駛入道路之過失，並因
    此導致騎乘車號000-000號機車之被害人行經該處時，見狀
    雖緊急煞車仍閃避不及而撞擊被告駕駛之上開車輛，致被害
    人受有左肘擦挫傷、右膝擦挫傷及左肩挫傷等傷害，被告否
    認與被害人有碰撞，顯與事實不符，不足採信。
　⒉又被告於偵查、原審及前審均自承：我開出來後，有一位身
    穿格子紋上衣的女機車騎士有特別驅車往前方追趕我，並告
    知我撞到人等語（見偵字卷第71頁，原審交訴字卷第88頁，
    前審卷第45頁），並有身穿格子紋上衣之女機車騎士接近被
    告所駕駛汽車之行車紀錄器截圖照片附卷可參（見偵字卷第
    49頁），核與原審勘驗行車紀錄器影片所示：「⑴影片時間0
    0：09：重型機車騎士倒地後（如圖六、七），白色小客車
    繼續往前行駛，無人下車查看。⑵影片時間00：10至00：16
    ：重型機車騎士於內車道上倒地不起，則白色小客車未停駛
    而繼續前行（如圖八），待紅綠燈，一名女機車騎士往前行
    駛至白色小客車右車身旁（如圖九），後離開現場。⑶自重
    型機車騎士倒地不起至白色小客車等待紅綠燈（影片時間00
    :00:09～00:01:08）之間，內車道上並無汽機車行駛經過，
    且無障礙物阻擋。」相符（見原審交訴字卷第61頁、第67頁
    至第68頁），顯見在事故發生後，確曾有名身穿格子紋上衣
    之女機車騎士往前行駛至被告駕駛之白色小客車右車身旁，
    明確告知被告已肇事撞人，被告經該女騎士上前告知後，已
    知悉被害人因其駕駛行為倒地並可能受傷，竟仍未立即留下
    協助救護被害人或維護該處交通，亦未提供任何聯絡方式予
    被害人、報警或等候交通警察前來處理，而在警方到場前即
    逕自離開肇事現場無誤。嗣警方到場，並過濾行經者所提供
    之行車紀錄器拍攝影片後，始通知被告於當日下午2時40分
    許到案說明，該行經者既與被告素不相識，並無誣陷被告之
    動機，其所提供行車紀錄器拍攝影片內容亦確係案發時之影
    像，自具高度可信性，況被告亦不否認影片內之白色自小客
    車為其所駕駛，且被告在警方到場前，客觀上確有離開事故
    地點，而未再返回現場，故上開事實核屬明確而可認定。則
    被告當時已對其肇事有所認識，然其除未留下個人資訊、協
    助救護被害人及維護其他用路人之交通安全，亦未報警處理
    或留在現場等候警方前來釐清責任歸屬，即逕自離開現場，
    故被告有肇事致人受傷而逃逸之客觀犯行及主觀犯意，應堪
    認定。被告辯稱不知道後面有機車倒地，覺得前面沒有車，
    也沒有發生車禍，就沒下車察看云云，顯屬臨訟卸責之詞，
    難謂可採。
　㈢起訴書雖認本案事故發生時間為「108年5月18日下午2時40分
    許」，然經核對被告警詢筆錄所載：「〔問：經警方調閱路
    人行車紀錄器，於104年1月18日14時6分4秒（監視器時間）
    經校正（中原標準時間為108年5月18日上午10時40分）發生
    交通事故後，離開現場之白色自小客車，車號為00-0000號
    是否為你本人所駕駛的？〕是我本人騎乘（應係駕駛之誤）
    的」等語（見偵字卷第9頁），足認該行經者所提供之行車
    紀錄器影片及其截圖上所顯示之時間，均屬未經校正前之錯
    誤時間，本案事故發生時間應以校正後之「108年5月18日上
    午10時40分許」始為正確，應予更正。
二、綜上所述，本案事證已臻明確，被告犯行洵堪認定，應予依
    法論科。　　　
參、論罪
一、查被告行為後，刑法第185條之4依司法院釋字第777號解釋
    意旨，於110年5月28日修正公布，同年月30日施行。關於行
    為人駕駛動力交通工具發生交通事故係過失致人傷害而逃逸
    者，修正前該條規定「處1年以上7年以下有期徒刑」，修正
    後該條第1項前段則規定「處6月以上5年以下有期徒刑」。
    經比較新、舊法之結果，修正後之規定較有利於被告，依刑
    法第2條第1項但書規定，自應適用被告行為後即修正後之現
    行規定論處。是核被告所為，係犯（修正後之現行）刑法第
    185條之4第1項前段之駕駛動力交通工具發生交通事故致人
    傷害而逃逸罪。又本件被告就發生交通事故致人傷害既有過
    失如前，自無刑法第185條之4第2項減輕或免除其刑規定之
    適用，附此敘明。　　
二、被告前因不能安全駕駛案件，經臺灣桃園地方法院以106年
    度壢交簡字第981號判決處有期徒刑2月，併科罰金新臺幣3
    萬元確定，於107年7月30日徒刑易服社會勞動執行完畢等情
    ，有本院被告前案紀錄表在卷可佐，是被告於有期徒刑執行
    完畢後5年內，故意再犯本案有期徒刑以上之罪，為累犯。
    然依司法院釋字第775號解釋意旨，構成累犯者不分情節，
    一律加重最低本刑，於不符合刑法第59條所定要件之情形下
    ，致生行為人所受之刑罰超過其所應負擔罪責之個案，不符
    罪刑相當原則及比例原則，於此範圍內，在修正前為避免發
    生上述罪刑不相當之情形，法院就該個案應裁量是否加重最
    低本刑。本院審酌被告前案所為不能安全駕駛之犯行，與本
    案所為駕駛動力交通工具發生交通事故致人傷害而逃逸之犯
    行，兩者之罪質、手法均不相同，並無特別惡性或對刑罰反
    應力薄弱之情形，參諸前開解釋意旨，爰不依刑法第47條第
    1項規定加重其最低本刑（亦即僅加重最高本刑）。
三、按刑法第59條規定之酌量減輕其刑，必須犯罪另有特殊之原
    因與環境，在客觀上足以引起一般同情，認為即使予以宣告
    法定最低度刑，猶嫌過重者，始有其適用。修正後刑法第18
    5條之4第1項前段規定之最低法定刑已經減輕，亦即從原本
    之有期徒刑1年減為有期徒刑6月，且屬得易科罰金之刑度，
    則依本案犯罪情狀，尚無縱科以最低度刑猶嫌過重之顯可憫
    恕或情輕法重情形，而無刑法第59條酌減其刑規定之適用。
肆、撤銷原判決之理由
　　原審以被告肇事致人傷害逃逸之犯行事證明確，予以論罪科
    刑，固非無見。惟原判決㈠未及適用修正後之現行刑法第185
    條之4第1項前段規定論處；㈡逕依刑法第47條第1項規定加重
    其最低本刑，均有未洽。是被告執前詞上訴否認犯罪，雖無
    理由，然原判決關於此部分既有上開未洽之處，仍無可維持
    ，應由本院予以撤銷改判。
伍、量刑
　　爰以行為人之責任為基礎，審酌被告駕車肇事致被害人受傷
    ，經路過女騎士見義勇為上前告知，仍自認與己無關，罔顧
    傷者安危而逕行駛離，法治觀念不足，應予非難；兼衡被告
    之素行、其犯罪手段、所生危害、被害人於本件交通事故所
    受傷勢，暨被告之犯後態度，及自述之教育程度、家庭、生
    活及經濟狀況（見本院卷第38頁）等一切情狀，量處如主文
    第2項所示之刑，並諭知易科罰金之折算標準。　　
據上論斷，應依刑事訴訟法第369條第1項前段、第364條、第299
條第1項前段，判決如主文。
本案經檢察官王以文提起公訴，被告上訴後，檢察官賴正聲到庭
執行職務。
中　　華　　民　　國　　110 　年　　9 　　月　　7 　　日
                  刑事第四庭    審判長法  官  陳筱珮
                                      法  官  柯姿佐
                                      法  官  吳元曜
以上正本證明與原本無異。
如不服本判決，應於收受送達後20日內向本院提出上訴書狀，其
未敘述上訴之理由者並得於提起上訴後20日內向本院補提理由書
（均須按他造當事人之人數附繕本）「切勿逕送上級法院」。
                                      書記官  黃亮潔
中　　華　　民　　國　　110 　年　　9 　　月　　9 　　日
附錄本案論罪科刑法條：　　　　　　　　　　　
中華民國刑法第185條之4第1項
駕駛動力交通工具發生交通事故，致人傷害而逃逸者，處6月以
上5年以下有期徒刑；致人於死或重傷而逃逸者，處1年以上7年
以下有期徒刑。